【裁判字號】    97,訴,182
【裁判日期】    970829
【裁判案由】    分割共有物
【裁判全文】
臺灣雲林地方法院民事判決               97年度訴字第182號
原      告  丙○○
訴訟代理人  丁○○
被      告  甲○○
            乙○○
                        號
上列當事人間分割共有物事件，於中華民國97年8月19日言詞辯
論終結，本院判決如下：
    主  文
兩造共有坐落雲林縣虎尾鎮○○段二七七地號、地目田、面積二
五九七點九平方公尺之土地准依如附圖所示方法分割如下：編號
Ａ部分面積九八六點七四平方公尺之土地分歸被告甲○○取得；
編號Ｂ部分面積二七一點四七平方公尺之土地及Ｂ１部分面積八
０點九三平方公尺之土地分歸原告取得；編號Ｃ部分面積二四五
點四九平方公尺之土地及Ｃ１部分面積五二九點八二平方公尺之
土地分歸被告乙○○取得；編號Ｄ部分面積四八三點四五平方公
尺之土地分歸兩造共同取得，並依如附表一所示應有部分比例保
持共有。
訴訟費用新台幣陸萬陸仟貳佰捌拾肆元之負擔如附表二所示。
    事 實 及 理 由
一、原告起訴主張：坐落雲林縣虎尾鎮○○段277 地號（重測前
    為安慶段23地號）、地目田、面積2597.9平方公尺（重測前
    為2455平方公尺）之土地（下稱系爭土地），為兩造所共有
    ，應有部分如附表1 所示，系爭土地並無因物之使用目的而
    不能分割之情形，亦未以契約訂有不分割之期限，因兩造無
    法協議分割，乃訴請法院裁判分割共有物。並聲明：如主文
    所示。
二、被告抗辯意旨：
  (一)被告甲○○部分：同意原告所提分割方案。
  (二)被告乙○○部分：
  兩造之父於民國66年6 月間分配祖產，將系爭土地分配予原
    告10分之2 ，被告二人各10分之4 ，分配後由其繼續管理，
    並未辦理所有權移轉登記。嗣原告之父於73年因病去世，被
    告甲○○趁被告乙○○公事繁忙之際，欺瞞目不識丁之母親
    ，將兩造母親所保管之土地所有權狀及兩造之印鑑私自交由
    代書辦理系爭土地之分割繼承登記，原告之應有部分登記為
    10 分 之2 、被告乙○○之應有部分變更為10分之3 、被告
    甲○○卻增為10分之5 ，嗣因被告甲○○內心不安，再以買
    賣更正為原告應有部分30分之5 、被告乙○○30分之11、被
    告甲○○30分之14，以上事實均有證人吳龍圖可證，請求鈞
    院傳訊。是系爭土地現所登記之應有部分有錯誤，應依兩造
    之父原所分配之應有部分比例，定分割後兩造所取得土地之
    面積。
  對於原告所主張分配土地之位置及形狀均無意見，然兩造於
    重測前既已對分配土地之位置及形狀達成共識，則重測後土
    地面積有所增加，此係因Ｃ部分之水溝廢除後增加之面積，
    故重測後系爭土地所增加之面積應全部分配於被告乙○○所
    取得之Ｃ部分，而非依土地登記謄本所登記之應有部分平均
    分配。
三、得心證之理由：
  (一)按共有人得隨時請求分割共有物，但因物之使用目的不能分
    割或契約定有不可分割之期限者，不在此限；又共有物之分
    割，依共有人協議之方法行之，分割之方法不能協議者，法
    院得依任何共有人之聲請，以原物分配於各共有人，民法第
    823 條第1 項、第824 條第1 項第1 款分別定有明文。經查
    ：原告主張系爭土地地目為田，為兩造所共有，依其使用目
    的並無不能分割之情形，兩造間亦無不可分割之約定，而不
    能以協議定分割之方法乙節，業據其提出土地登記謄本1 份
    為證，為被告所不爭執，應認原告上開之主張為真實。則原
    告請求法院判決分割，自無不合，應予准許。
  (二)次按，提起分割共有物之訴，其參與分割之當事人僅以共有
    人為限，又請求分割之共有物如為不動產，其共有人為何人
    ，以及應有部分各為若干，概以土地登記簿登記者為準。最
    高法院88年度台上字第1051號。經查：被告丙○○雖抗辯應
    依兩造之父生前所提分配之應有部分定兩造所取得之面積，
    然本件兩造之應有部分既如附表1 所示，此有土地登記謄本
    附卷可稽（見本院調字卷第40頁），則分割之應有部分即應
    以土地登記謄本所登記者為準。被告丙○○上開抗辯，實不
    足採。至於其聲請傳訊證人吳龍圖，並無必要，附此敘明。
  (三)又台灣之地籍圖多係日治時期所測繪者，當時之原圖已於二
    次世界大戰期間遭盟軍炸燬，現今使用之地籍圖，均係由原
    圖描繪裱裝而成之副圖，迄今已歷八十餘年。其中部分折損
    破舊，經界模糊，加以圖紙伸縮，誤差甚大，使用困難，甚
    至不堪使用，兼以近年來社會經濟繁榮，都市土地價格高漲
    ，土地分割頻繁，細分益烈，目前都市地區一千二百分之一
    及六百分之一比例尺之地籍圖，已無法符合實際需要。基此
    理由，內政部乃於64年起，特擬訂計劃，分期分區，將我國
    地籍圖予以重測，並於同年7 月24日修訂土地法，增加第46
    條之1 、第46條之2 、第46條之3 ，共計3 條條文，作為日
    後地政機關辦理地籍圖重測時之法律依據。而系爭土地雖因
    重測導致面積增加，然共有人之應有部分仍未因此而生變；
    再者，兩造雖於96年8 月21日在本院調解時，同意如附圖所
    示之分割方案，然此並無形成判決之效力，而使各共有人取
    得所分得土地之單獨所有權，亦即斯時兩造就系爭土地而言
    仍屬分別共有關係，是於調解後因土地重測所產生面積增減
    之結果，應由共有人依應有部分之比例分擔。況如依重測前
    之地籍圖，如附圖所示Ｃ部分面積為228.3 平方公尺，Ｃ１
    部分面積為489.83平方公尺，此有雲林縣虎尾地政事務所96
    年12月26日虎地二字第0960006637號函在卷可證（見本院卷
    第47頁），Ｃ部分面積僅增加17.19 平方公尺，Ｃ１部分僅
    增加39.99 平方公尺，而系爭土地因重測面積增加142.9 平
    方公尺，是被告丙○○抗辯重測所增加之面積係於其所分得
    之Ｃ１部分土地，顯不足採。
  (四)另按，請求共有物之分割，應由法院依民法第824 條命為適
    當之分配，不受當事人主張之拘束。又法院為裁判分割時，
    應顧及公平、當事人之聲明、應有部分之比例與實際是否相
    當、共有物之客觀情狀、性質、價格與經濟價值、共有利益
    、各共有人之主觀因素及使用現狀、利害關係等因素為綜合
    判斷。經查：系爭土地呈狹長形，僅東南方面臨道路，其上
    現長滿雜草之事實，業經本院於97年6 月30日會同兩造及雲
    林縣虎尾地政事務所人員勘測現場屬實，並製有勘驗筆錄、
    使用現況圖、現場照片及土地複丈成果圖（見本院卷第15至
    17 頁） 附卷可稽，自屬真實。
  (五)再按，分割共有物，以消滅共有關係為目的。法院裁判分割
    共有土地時，除因該土地內部分土地之使用目的不能分割（
    如為道路），或部分共有人仍願維持共有關係，應就該部分
    土地不予分割或准該部分共有人成立新共有關係外，應將土
    地分配於各共有人單獨所有，最高法院69年臺上字第1831號
    判例可資參照。經查：依原告所提出分割方案，經本院囑託
    雲林縣虎尾地政事務所測繪結果，即如該所97年4 月18日虎
    地二字第0970001951號函附複丈成果圖所示。依此案分割方
    式，兩造所分得之土地或面臨道路，或可依Ｄ部分保持共有
    之道路出入，均無形成袋地之虞，且兩造各自取得之土地地
    形均稱完整，被告甲○○同意此分割方案，被告乙○○對於
    分得土地之位置及形狀亦無異議，本院勘酌系爭土地之經濟
    效益、實際狀況、土地整體利用之經濟性及共有人間分割利
    益之均衡等情，認附圖所示之分割方式，可發揮土地之經濟
    效用，且各共有人間並無相互補償問題，對各共有人均為公
    平，應屬可採，爰判決分割如主文所示。
四、末按，因共有物分割、經界或其他性質上類似之事件涉訟，
    由敗訴當事人負擔訴訟費用顯失公平者，法院得酌量情形，
    命勝訴之當事人負擔其一部，民事訴訟法第80條之1 定有明
    文。本件訴訟費用總額為新台幣（下同）66,284元（測量費
    用11,725元、裁判費54,559元），均由原告支出，而本件土
    地分割後，雙方均同蒙其利，故應依雙方對土地之應有部分
    比例，計算各
    當事人應該負擔之訴訟費用比例如附表2 所示。爰依民事訴
    訟法第87條第1 項判決如主文。
五、訴訟費用負擔之依據：民事訴訟法第80條之1 。
中    華    民    國    97    年    8     月    29    日
                      民事第二庭
                                  法  官  吳錦佳
以上正本證明與原本無異。
如不服本判決，應於送達後20日內，向本院提出上訴狀並表明上
訴理由，如於本判決宣示後送達前提起上訴者，應於判決送達後
20日內補提上訴理由書（須附繕本）。
中    華    民    國    97    年    8     月    29    日
                                  書記官  鐘春金
附表1
┌──┬─────┬────┐
│編號│共有人姓名│應有部分│
├──┼─────┼────┤
│  │丙○○    │30分之5 │
├──┼─────┼────┤
│  │甲○○    │30分之14│
├──┼─────┼────┤
│  │乙○○    │30分之11│
└──┴─────┴────┘
附表2
┌──┬─────┬────┐
│編號│共有人姓名│應負擔訴│
│    │          │訟費用金│
│    │          │額（新台│
│    │          │幣）    │
├──┼─────┼────┤
│  │丙○○    │11,047元│
├──┼─────┼────┤
│  │甲○○    │30,933元│
├──┼─────┼────┤
│  │乙○○    │24,304元│
└──┴─────┴────┘


司法院資訊處製作；財團法人民間司法改革基金會備份。
